【裁判字號】    97,保險,1
【裁判日期】    970529
【裁判案由】    給付保險金
【裁判全文】
臺灣高雄地方法院民事判決               97年度保險字第1號
原      告  丙○○
訴訟代理人  黃建雄律師
被      告  安泰人壽保險股份有限公司
法定代理人  乙○
訴訟代理人  李昌明律師
複  代理人  陳妙泉律師
上列當事人間給付保險金事件，經本院於民國97年4月1日言詞
辯論終結，判決如下：
    主      文
被告應給付原告新臺幣壹佰萬元，及自民國九十五年十月二十七
日起至清償日止，按年息百分之十計算之利息。
訴訟費用由被告負擔。
本判決於原告以新臺幣參拾參萬伍仟元供擔保後，得假執行。惟
被告如於假執行程序實施前，以新臺幣壹佰萬元為原告預供擔保
，得免為假執行。
    事實及理由
一、依民事訴訟法第24條第1 項前段規定，當事人得以合意定第
    一審管轄法院。本件原告為保險契約要保人兼被保險人，其
    於民國89年7 月6 日與被告締訂人壽保險附加意外傷殘保險
    附約，並於該保險附約第30條約定，本附約涉訟時，約定以
    要保人住所所在地地方法院為管轄法院（見本院卷第47頁背
    面），本件原告即要保人之住所地係在高雄市，為兩造所不
    爭執，爰依前開當事人合意約定，本院對本件訴訟自有管轄
    權。
二、原告起訴主張：其以自己為要保人、被保險人兼受益人，於
    89年7 月6 日向被告投保人壽保險附加意外傷殘保險附約（
    保單號碼為Ｚ000000000-0），保險期間自89年7 月6 日起至
    107 年7 月6 日止，保險金額為新台幣（下同）200 萬元，
    並約定於保險有效期間內，因遭受意外傷害事故，致其身體
    蒙受傷害而致死亡、殘廢、失能或接受醫療時，被告應依約
    定給付保險金（下稱系爭保險契約）。其於系爭保險契約有
    效期間內之95年4 月24日因使用紅外線足浴桶（下稱足浴桶
    ）泡腳，致遭意外燙傷右足（下稱系爭燙傷事故），而前往
    高雄榮民總醫院（下稱高雄榮總）急診住院，並因糖尿病引
    發壞死感染，經高雄榮總醫師於95年5 月12日施以右側膝下
    截肢手術，原告因而受有系爭保險契約所附殘廢程度與保險
    金給付表第3 級第11項所示之「一下肢踝關節以上缺失」之
    傷害，依系爭保險契約約定，被告應給付原告保額50% 之保
    險金，即100 萬元（下稱系爭殘廢保險金）。詎被告竟拒不
    給付系爭殘廢保險金，為此爰依保險契約之法律關係，提起
    本件訴訟等語。並聲明求為判決：如主文所示。
三、被告則以：本件導致原告截肢之直接原因乃原告長期罹有糖
    尿病引發足部傷口壞死感染所致，依系爭保險契約第7 條第
    1 項、第2 項約定，所謂意外傷害事故，係指非由疾病引起
    之外來突發事故，本件原告既因自身所罹疾病導致截肢，即
    與系爭保險契約所謂之意外傷害事故有間，況本件原告就系
    爭燙傷事故發生之時點先後陳述不一，已有矛盾，且與病歷
    所載原告遭燙傷之時點不同，自難逕信原告所述燙傷情節為
    真，縱認本件確有燙傷之突發事故存在，然倘非原告自身所
    罹糖尿病導致傷口惡化，當不致於導致截肢之結果，本件原
    告之請求為無理由等語置辯。並聲明：(一)原告之訴駁回。(二)
    如受不利判決，願供擔保請准免為假執行。
四、兩造不爭執事項如下：
  (一)原告於89年7 月6 日以自己為被保險人及受益人，向被告投
    保人壽保險附加意外傷害險，保險期間自89年7 月6 日起至
    104 年7 月6 日止，保險金額為200 萬元（見本院卷第4 頁
    、第45頁）。
  (二)原告於95年4 月24日因右足趾壞死前往甲○○○○○○、健
    維診所（負責醫師簡文彥醫師）就醫，同日經健維診所轉診
    至高雄榮總急診住院，於95年5 月12日在高雄榮總進行右側
    膝下截肢手術。
  (三)如原告符合保險理賠要件，則其得請求之保險金額為100 萬
    元，及自95年10月27日起至清償日止，按年息10％計算之利
    息。
五、本件兩造爭點為：(一)原告是否於95年4 月間遭燙傷？(二)原告
    是否因系爭燙傷事故而截肢？系爭燙傷事故是否為系爭保險
    契約第7 條所謂之「意外傷害事故」？(三)如認原告係因意外
    事故而住院截肢，則原告依系爭保險契約請求被告給付殘廢
    保險金有無理由？若有，則數額若干？茲分述如下：
  (一)原告是否於95年4月間遭燙傷？
  1.原告主張其於95年4 月間因使用紅外線足浴桶泡腳，而遭燙
    傷右足腳趾之事實，業據證人即原告之妻張英證稱：其女
    兒在95年3 月間購買紅外線足浴桶予原告使用，依產品使用
    說明書記載，在使用產品前要先設定時間，該產品有內設的
    固定溫度，大概是在攝氏20度至30度之間，原告於95年4 月
    20日第1 次使用足浴桶時，係由其為原告設定使用時間，其
    設定時間為15分鐘，時間設定完成後，原告就將腳放入足浴
    桶中泡腳，大約經過10幾分鐘後，原告向其表示腳很燙，經
    其趨前觀察，原告之右腳第2 腳趾已經起水泡了，其馬上以
    外傷藥塗抹原告的傷口，但由於是小傷，所以並未馬上將原
    告送醫，3 、4 天後原告才自行到今日外科診所（即甲○○
    ○○○○）就醫等語（見本院卷第157 頁、第158 頁），再
    佐以系爭足浴桶產品使用說明書所載使用方法、順序，乃標
    明使用者於將足部放入足浴桶前，應確實將腳底踏墊放入足
    桶底部，並將保溫布套確實粘扣在面板上，以避免腳底與發
    熱源接觸而燙傷，亦可將足枕放置於腳下，以墊高腳的高度
    ，避免與發熱源直接接觸等語甚明（見本院卷第79頁、第80
    頁），對照證人張英所述原告使用足浴桶之經過，及證人
    張英證稱：其不知產品使用說明書上載有警語乙節（見本
    院卷第157 頁），堪認原告之妻張英在為原告準備足浴桶
    泡腳時，因未確實遵守使用說明警語，先將防免燙傷之腳底
    踏墊放入足浴桶底部，始致系爭燙傷事故之事實明確。
  2.被告固辯稱：原告起訴時自稱於95年4 月24日遭燙傷，證人
    張英則證述原告係於95年4 月20日遭燙傷，惟原告前往今
    日外科診所（即甲○○○○○○）、健維診所及高雄榮總就
    診之病歷，則均記載原告係在就醫前2 週（即95年4 月10日
    ）遭燙傷，是其所述燙傷事故發生之時點已不一致，自難認
    原告有何燙傷情事等語。但查：
  (1)依民事訴訟法第72條規定，訴訟代理人事實上之陳述，經到
    場之當事人本人即時撤銷或更正者，不生效力。本件原告訴
    訟代理人固於起訴狀中載稱原告係於95年4 月24日遭燙傷，
    惟據原告本人到庭陳述：其係於95年4 月24日前往甲○○○
    ○○○前3 、4 天燙傷的（見本院卷第161 頁），核與證人
    張英所述原告遭燙傷之時點相符，揆諸前開規定，就此燙
    傷事實之陳述，自得由到場之原告本人更正之，尚不得以訴
    訟代理人錯誤之陳述遽謂原告之主張有何先後矛盾情事。
  (2)又今日外科診所病歷僅記載原告係因右腳第2 、3 腳趾呈壞
    疽現象，腳趾變黑，並未記載原告有何自稱係在就醫前2 週
    遭燙傷情事（見本院卷第114 頁），而高雄榮總就原告之傷
    口係遭燙傷之陳述，乃依健維診所之轉診單記載轉述而來，
    已據高雄榮總97年4 月21日高總管字第0970004603號函附病
    歷查詢表、轉診單各1 份說明在卷（見本院卷第135 頁、第
    136 頁）。再觀諸健維診所病歷記載：原告於95年4 月24日
    就診時主訴2 星期前因右足燙傷致右足紅腫等語（見本院卷
    第70頁、第73頁），固與原告到場陳述其遭燙傷之時點為95
    年4 月20日不符，惟衡諸一般人於病痛不癒時，因病痛感加
    劇，其於就醫時所陳述之發病期間，常較事實上發生之時間
    略有誇大之日常生活經驗法則以觀，尚不能遽以原告前往健
    維診所就醫所述遭燙傷之時點與其訴訟中所述之時點略有出
    入，即逕予否認原告受有燙傷之事實，仍應佐以其他證據以
    為判斷。
  3.被告另辯稱：原告之足部傷口乃因其自身長期罹患糖尿病，
    所自生之傷口，非因意外事故所致乙節，雖據健維診所病歷
    載稱原告就醫之病名為「糖尿病足」，並記載原告罹患糖尿
    病達10至20年等語（見本院卷第73頁），惟經本院向該診所
    函詢原告之糖尿病史，該診所卻僅覆函表示應參考後送轉診
    住院病歷，或向原告本人確認云云，有健維診所97年1 月9
    日（97）健維簡字第97010901號函附病歷1 份在卷可憑（見
    本院卷第70頁），惟據證人張英表示，其及原告均不知原
    告罹有糖尿病，或有何糖尿病史（見本院卷第158 頁、第15
    9 頁），原告本人亦陳稱：其前往健維診所就診時有驗血糖
    ，但醫師並未詢問其是否罹患糖尿病，其亦未向醫師告知其
    罹患糖尿病等語（見本院卷第161 頁），經本院依職權向中
    央健康保險局高屏分局函詢原告之就醫紀錄，則查無原告因
    糖尿病就診之紀錄，有卷附中央健康保險局高屏分局97年2
    月25日健保高醫字第0970004732號函可稽（見本院卷第117
    頁），是以健維診所主治醫師於病歷所載病名究有無相當之
    病理檢查資料以為判斷依據，非屬無疑，況健維診所病歷雖
    又於95年6 月23日補載：經病人家屬來電述說病人糖尿病史
    ，無法確認何年開始云云，惟佐以前述兩造所不爭執之原告
    就診截肢病史，既原告於95年5 月12日已進行右側膝下截肢
    手術（見本院卷第16頁高雄榮總診斷證明書），且術後未再
    前往健維診所就醫，則原告家屬自無再於95年6 月間再去電
    健維診所說明原告糖尿病史之理，該病歷所載病人或病患家
    屬所述內容之真實性，已有可疑，而不足採。本件被告復未
    能舉證說明原告所罹糖尿病之病程及其病情，亦未能提出相
    關證據或醫學文獻報導證明，末期糖尿病患者有何自生四肢
    肢體末端傷口之病徵存在，被告前開辯解即無可採。
  (二)原告是否因系爭燙傷事故而截肢？系爭燙傷事故是否為系爭
    保險契約第7 條所謂之「意外傷害事故」？
  1.按保險契約皆為定型化契約，被保險人鮮有依其要求變更契
    約約定之餘地；又因社會之變遷，保險巿場之競爭，各類保
    險推陳出新，故於保險契約之解釋，應本諸保險之本質及機
    能為探求，並應注意誠信原則之適用，倘有疑義時，應參照
    保險法第54條第2 項規定，為有利於被保險人之解釋，俾免
    保險人變相限縮其保險範圍，逃避契約責任，獲取不當之保
    險費利益，致喪失保險應有之功能，並影響保險巿場之正常
    發展。次按意外傷害保險乃相對於健康保險，其中健康保險
    係承保疾病所致之損失；意外傷害保險則在承保意外傷害所
    致之損失。人之傷害或死亡之原因，其一來自內在原因，另
    一則為外在事故（即意外事故）。內在原因所致之傷害或死
    亡，係指被保險人因罹犯疾病、細菌感染、器官老化衰竭等
    身體內部因素所致之傷害或死亡；至外在事故，則係指內在
    原因以外之一切事故而言，其事故之發生為外來性、偶然性
    ，而不可預見，除保險契約另有特約不保之事項外，意外事
    故均屬意外傷害保險所承保之範圍。又關於保險法第131 條
    所規定之意外傷害之界定，在有多數原因競合造成傷殘或死
    亡事故之情形時，應側重於「主力近因原則」，以是否為被
    保險人因罹犯疾病、細菌感染、器官老化衰竭等身體內在原
    因以外之其他外來性、突發性（偶然性）、意外性（不可預
    知性）等因素作個案客觀之認定，並考量該非因被保險人本
    身已存在可得預料或查知之外在因素，是否為造成意外傷殘
    或死亡事故之主要有效而直接之原因（即是否為其重要之最
    近因果關係）而定，亦分別有最高法院92年台上字第2710號
    判決、94年台上字第1816號判決要旨可資參照。又依系爭保
    險契約第7 條第1 項、第2 項約定：「被保險人於本附約有
    效期間內，因遭受意外傷害事故，致其身體蒙受傷害而致死
    亡、殘廢、失能或接受醫療時，本公司依照本附約之約定，
    給付保險金」、「前項所稱意外傷害事故指非由疾病引起之
    外來突發事故」（見本院卷第45頁背面）。亦即系爭保險契
    約所稱意外傷害事故，係指以被保險人發生意外事故為導致
    死亡、殘廢、失能或接受醫療之主要且有效原因之情形，雖
    被保險人倘未先罹有疾病，即不致發生意外而致死亡、殘廢
    、失能或接受醫療之結果，惟揆諸前引說明，亦不能遽謂上
    開結果即該意外事故間無相當因果關係存在，合先敘明。
  2.經查：
  (1)本件原告於95年4 月間曾因右足趾遭燙傷，傷口受細菌感染
    而生壞疽，經診所於95年4 月24日將之轉診至高雄榮總急診
    ，旋即進行右足第2 、3 趾截趾手術，於95年5 月1 日行導
    管血管成形術，於95年5 月2 日行血管繞道手術，於95年5
    月8 日行右足掌截掌手術，於95年5 月12日行右側膝下截肢
    手術之事實，業經本院審認如前，並有高雄榮總診斷證明書
    1 份在卷可憑（見本院卷第16頁），而原告截肢之結果與其
    足部傷口間確有因果關係存在，亦據高雄榮總97年4 月21日
    高總管字第0970004603號函附整形外科會辦意見表1 份在卷
    可佐（見本院卷第133 頁、第135 頁），足認該燙傷傷口確
    為導致截肢結果之主要且有效原因。
  (2)被告固辯稱：原告因其自身所罹患之糖尿病始致系爭足部燙
    傷傷口久而未癒，而致截肢之最終結果，倘僅單純燙傷，斷
    不致於因傷口未能痊癒而截肢等語。惟縱認健維診所病歷所
    為，原告罹有糖尿病達10至20年之記載為可採（見本院卷第
    73頁），則就原告罹患糖尿病10數年期間，均未曾因糖尿病
    直接導致身體外傷之結果來看，糖尿病即非致生導致原告截
    肢之足部傷口之主要直接原因，被告前開辯解，尚乏證據證
    明，亦不足採。
  3.本件原告既已舉證證明其確因使用足浴桶不慎而燙傷右足腳
    趾，且因傷口感染壞死而截肢之事實存在，而原告於使用其
    妻所預備之足浴桶泡腳，竟遭燙傷，亦屬原告本人不可預知
    之意外事故，足認系爭燙傷事故已符合系爭保險契約第7 條
    第2 項所謂意外傷害事故之要件，從而，原告依系爭保險契
    約請求被告給付保險金，應屬有據。
  4.至於被告聲請本院再將原告病歷送台大醫院，就原告足部傷
    口成因究係糖尿病所致或係燙傷所致一事進行鑑定，惟糖尿
    病足與燙傷所致足部傷口在早期固不相同，然而在傷口感染
    及壞死情況產生後，即無法從外觀區別兩者之差異，有高雄
    榮總97年4 月21日高總管字第0970004603號函在卷可按（見
    本院卷第135 頁），本件原告因受傷後未立即就醫，其前往
    醫療診所就醫時傷口已有壞疽，業經本院調取今日外科、健
    維診所及高雄榮總病歷在卷可稽，本件顯然已無從由現有病
    歷資料判別其傷口成因，故認無再送鑑定之必要。
  (三)如認原告係因意外事故而住院截肢，則原告依系爭保險契約
    請求被告給付殘廢保險金有無理由？若有，則數額若干？
  1.本件原告乃因意外事故而住院截肢之事實業經本院審認如前
    ，其於燙傷事故發生後180 日內截肢，而達系爭保險契約殘
    廢程度與保險金給付表所列第3 級第11項所示「一下肢踝關
    節以上缺失或一下肢三大關節全部機能永久完全喪失」之殘
    廢程度，而得依系爭保險契約第7 條第1 項約定，請求被告
    按保額50% 之比例給付保險金，是以原告請求被告給付100
    萬元保險金為有理由。
  2.按保險人應要保人或被保險人交齊證明文件後，於約定期限
    內給付賠償金額，無約定期限者，應於接到通知後15日內給
    付之；保險人因可歸責於自己之事由致未在前項規定期限內
    為給付者，應給付遲延利息年利1 分（即年息10%） ，保險
    法第34條第1 、2 項定有明文，系爭保險契約第20條亦有明
    定。本件原告主張已於系爭燙傷事故發生後，檢附相關文件
    就該意外事故向被告提出給付保險金之申請，惟遭被告於95
    年10月26日回函拒絕給付等情，為兩造所不爭執，並有被告
    於95年10月26日安理南第317 號函文在卷足憑（見本院卷第
    17頁），則原告爰依系爭保險契約之約定，併請求被告給付
    自95年10月27日起至清償日止，按年息10% 計算之利息，亦
    屬有據。
六、綜上所述，原告依據系爭保險契約之法律關係，請求被告給
    付100 萬元及自95年10月27日起至清償日止，按年息10% 計
    算之利息，為有理由，應予准許。
七、本件兩造均陳明願供擔保請准為假執行或免為假執行之宣告
    ，經核均無不合，爰分別酌定相當之擔保金額准許之。
據上論結，本件原告之訴為有理由，依民事訴訟法第78條、第39
0 條第2 項，第392 條第2 項，判決如主文。
中    華    民    國    97    年    5     月    29    日
                  民事第一庭  法  官  賴文姍
以上正本係照原本作成。
如不服本判決，應於送達後20日內，向本院提出上訴狀並表明上
訴理由，如於本判決宣示後送達前提起上訴者，應於判決送達後
20日內補提上訴理由書（須附繕本）。
中    華    民    國    97    年    5     月    29    日
                              書記官  林秀珍


司法院資訊處製作；財團法人民間司法改革基金會備份。
